臺灣士林地方法院民事判決　　　　　　
                                  110年度家繼訴字第93號
原      告  陳慶玲  
被      告  陳四川    遷出國外

            陳顏圓  
當事人間返還代墊款事件，本院民國111年11月2日言詞辯論終結
，判決如下：
    主      文
被告應分別給付原告新臺幣肆拾伍萬陸仟壹佰捌拾伍元，及均自
民國一一０年七月三十日起，至清償日止，按週年利率百分之五 
計算之利息。
原告其餘之訴駁回。
訴訟費用由被告分別負擔二分之一。
本判決第一項於原告各以新臺幣壹拾伍萬貳仟零陸拾貳元為被告
供擔保後，得假執行；但被告各以新臺幣肆拾伍萬陸仟壹佰捌拾
伍元為原告預供擔保後，得免為假執行。
原告其餘假執行之聲請駁回。
    事實及理由
一、原告主張：兩造為被繼承人陳寶來（於民國98 年10月31日
    死亡，下稱被繼承人）之子女，被繼承人死後遺有門牌號碼
    新北市○○區○○路000巷00號18樓建物及坐落土地（下稱系爭
    淡水房地）、新北市○○區○○村○○路000號3樓建物及土地（下
    稱系爭萬里房地）、坐落新北市○○區○○段○○○○段0000地號、
    新北市○○區○○○○○段○○○段0000地號及新北市○○區○○段000地
    號及748地號等土地4筆（下稱系爭新北市土地4筆）、坐落
    雲林縣○○鄉○○○段000地號及495-1地號土地2筆（下稱系爭雲
    林土地2筆）之遺產，兩造均未拋棄繼承，應繼分均1/3，就
    繼承上開遺產範圍內，均應負擔被繼承人之債務及遺產管理
    費、稅賦等。原告自98年11月起至110年3月止期間，代繳被
    繼承人生前以系爭淡水房地向國泰人壽保險股份有限公司（
    下稱國泰人壽公司）房屋貸款共新臺幣（下同）952,777元
    、系爭新北市土地4筆地價稅18,607元、系爭雲林土地2筆地
    價稅11,947元、系爭淡水建物房屋稅43,296元、管理費110,
    230元及系爭萬里建物管理費271,929元；另被繼承人生前就
    坐落新北市○○區○○○段○○○○段000地號、477-1地號土地有抵
    押權，遭訴外人郭泰田等人對兩造提起塗銷抵押權訴訟（鈞
    院108年度訴字第1708號），兩造共同委託訴外人黃繼岳律
    師為該案訴訟代理人，並同意由原告先行支付律師費70,000
    元。綜上，原告已代墊上開遺產之房屋貸款、地價稅、管理
    費及相關繼承所生訴訟之律師費共1,478,786元（詳起訴書
    附表2）。又系爭淡水房貸債務依民法第1148條、第1153條
    之規定，應由兩造於繼承所得遺產範圍內連帶清償，而系爭
    淡水、金山房地、系爭新北市土地與雲林土地之房地稅捐、
    管理費，均屬遺產管理費用，就外部關係，係由全體繼承人
    負連帶清償責任，就內部關係，應由繼承人按應繼分分擔，
    故被告各應依應繼分1/3比例負擔，至兩造共同委任律師費
    ，依民法第271條，應平均負擔，因原告代墊上開款項後，
    被告亦同免責任，原告自得民法281條第1項、第179條不當
    得利及第271條等規定，請求被告陳四川、陳顏圓二人各給
    付原告依1/3比例應負擔之492,929元【計算式：（952777+1
    8607+11947+43296+110230+271929+70000）÷ 3 =492929元
    ，元以下四捨五入】。為此，提起本件訴訟。並聲明：㈠被
    告應各給付原告492,929元，及起訴狀繕本送達翌日起至清
    償日止，按週年利率5 ％計算之利息。㈡原告願供擔保請准宣
    告假執行。
二、被告陳四川經合法通知未到庭，亦未提出書狀答辯。被告陳
    顏圓則以：除就原告主張代繳被繼承人生前以系爭淡水房地
    向國泰人壽公司房屋貸款952,777元及系爭淡水建物管理費1
    10,230元部分有爭執外，其餘代墊款均同意被告共同負擔。
    有關系爭淡水房地貸款，原告提出國泰世華存摺明細之扣款
    金額僅共535,785元，其餘416,992元未提出支付單據，應予
    扣除；另系爭淡水建物管理費部分，被繼承人過世後，均係
    由原告與其家人居住使用，嗣原告擅自出租訴外人簡翠瑩收
    取租金，依目前淡水房屋租租行情，該屋租金收益每月約15
    ,000元，計算被繼承人死亡後迄今12年10月共154個月，租
    金收益即有231萬元。故系爭淡水房地管理費，自應由原告
    與訴外人簡翠瑩租屋者負擔，且原告亦未提出管理費單據。
    再者，原告就其將系爭淡水建物出租簡翠瑩，自應就收取租
    金扣抵上開房屋管理費等語置辯。故被告同意原告代墊之金
    額為951,564元（即0000000-000000-000000＝951564）。並
    為答辯聲明：㈠原告之訴及假執行聲請均駁回。㈡如受不利判
    決，請准宣告免為假執行。
三、兩造不爭執事項如下：
（一）兩造為被繼承人之子女，被繼承人於民國98 年10月31日
      死亡，遺有系爭淡水房地、系爭萬里房地、系爭新北市土
      地4筆、系爭雲林土地2筆等不動產之遺產，兩造均未拋棄
      繼承，為上開不動產公同共有人，應繼分均1/3。
（二）原告於被繼承人死後，自98年11月起至110年3月止期間，
      有代繳系爭新北市土地4筆地價稅18,607元、系爭雲林土
      地2筆地價稅11,947元、系爭淡水建物房屋稅43,296元、
      系爭萬里建物管理費271,929元及兩造於本院108年度訴字
      第1708號案件共同委託訴訟代理人之律師費70,000元。
四、兩造爭點事項：　　　
（一）原告主張上開期間代繳系爭淡水房地房屋貸款之金額952,
      777元，是否有據？　　　
（二）原告主張上開期間代繳系爭淡水建物管理費110,230元，
      是否有據？被告辯以系爭淡水建物之前為原告及其家人居
      住使用，其後由原告出租第三人，應由使用者負擔，原告
      請求被告共同負擔無理由，是否有理？又其辯以原告擅自
      出租系爭房屋予第三人，應自租金收益扣抵代墊管理費，
      是否有理？
四、本院得心證之理由：
（一）原告主張其代墊被繼承人生前以系爭淡水房地向國泰人壽
      公司貸款債務共952,777元一節，業據原告提出系爭淡水
      房地第一類登記謄本（含他項權利部）、原告國泰世華銀
      行帳號000-00-000000-0帳戶內頁明細、郵政劃撥收執聯
      等為據（見本院卷第51-60、243-256頁），核與國泰人壽
      公司111年3月4日國壽字第1110030248號函所附系爭房貸
      借款契約影本及繳款明細相符，堪認有據屬實，故被告陳
      顏圓此部分否認原告有代繳超過535,785元部分，自非可
      採。按「繼承人自繼承開始時，除本法另有規定外，承受
      被繼承人財產上之一切權利、義務。但權利、義務專屬於
      被繼承人本身者，不在此限。繼承人對於被繼承人之債務
      ，以因繼承所得遺產為限，負清償責任。」、「繼承人對
      於被繼承人之債務，以因繼承所得遺產為限，負連帶責任
      。繼承人相互間對於被繼承人之債務，除法律另有規定或
      另有約定外，按其應繼分比例負擔之。」、「連帶債務人
      中之一人，因清償、代物清償、提存、抵銷或混同，致他
      債務人同免責任者，得向他債務人請求償還各自分擔之部
      分，並自免責時起之利息。」，民法第1148條、第1153條
      第1項、第281條第1項分別定有明文。原告上開代償被繼
      承人死後之系爭淡水房地貸款債務，依前開規定，自得請
      求被告按應繼分比例1/3償還，故此部分原告請求，核屬
      有據，應予准許。
（二）原告主張其代墊系爭新北市土地4筆地價稅18,607元、系
      爭雲林土地2筆地價稅11,947元、系爭淡水建物房屋稅43,
      296元、系爭萬里建物管理費271,929元等情，為兩造所不
      爭執，堪認屬實。按關於遺產管理、分割及執行遺囑之費
      用，由遺產中支付之，民法第1150條前段定有明文；又該
      條所謂之「遺產管理之費用」，乃屬繼承開始之費用，該
      費用具有共益之性質，不僅於共同繼承人間有利，對繼承
      債權人、受遺贈人、遺產酌給請求人及其他利害關係人，
      胥蒙其利，當以由遺產負擔為公平，此乃該條本文之所由
      設。是以，凡為遺產保存上所必要不可欠缺之一切費用均
      屬之，諸如事實上之保管費用、繳納稅捐、罰金罰鍰、訴
      訟費用、清算費用等是（最高法院99年度台上字第408號
      民事裁判意旨參照）。是以，因遺產而生之捐稅及費用，
      應由繼承人按其應繼分負擔之，此為繼承人間之內部關係
      ，從而繼承人之一代其他繼承人墊支上開捐稅及費用者，
      致其他繼承人受有免負擔之利益。故原告主張代墊上開房
      地稅賦及管理費，依民法不當得利之規定，請求被告返還
      其等依應繼分比例各1/3應負擔之款項，亦屬有據，應予
      准許。
（三）原告主張其代墊系爭淡水房屋管理費110,230元部分，經
      被告陳顏圓以上情置辯。經查，原告主張其有代繳系爭淡
      水房屋99月1月起至110年3月止期間管理費（109年前每季
      2,416元、109年起，每季2,718元；【計算式：（2416×40
      +2718×5＝110230）】），迄言詞辯論終結前，均未提出相
      關繳費單據以明，已難認有據。況且，原告自陳系爭淡水
      房屋自110年1月起，每月以租金（包含管理費）12,000元
      出租訴外人簡翠瑩等情，並提出系爭淡水房屋租賃契約在
      卷為參（見本院卷第239-241頁），依系爭租賃契約之內
      容，原告自110年1月起，每月得收取系爭淡水房屋租金，
      1年租金收益約144,000元，足供扣抵其主張上開期間其代
      墊該屋管理費金額，故被告陳顏圓主張上開管理費自原告
      收取系爭淡水房屋租金扣抵，被告無繳付義務，自屬可採
      。是以原告此部分之請求，舉證不足，為無理由，不應准
      許。
（四）原告主張兩造另案共同委任律師費用70,000元，為兩造所
      不爭執，堪認屬實。按「數人負同一債務或有同一債權，
      而其給付可分者，除法律另有規定或契約另有訂定外，應
      各平均分擔或分受之」，民法第271條亦有規定，原告主
      張上開律師費用應兩造平均負擔，自屬有據。
（五）綜上，原告主張其代墊系爭淡水房地向國泰人壽公司貸款
      952,777元、系爭新北市土地4筆地價稅18,607元、系爭雲
      林土地2筆地價稅11,947元、系爭淡水建物房屋稅43,296
      元、系爭萬里建物管理費271,929元及律師費70,000元共
      計1,368,556（即952777+18607+11947+43296+271929+700
      00＝0000000），依民法第281條第1項、第179條不當得利
      及第271條等規定，請求被告償還其等各依1/3比例負擔之
      款項456,185元（即0000000÷3＝456185【小數點以下四捨
      五入】），及均自起訴狀繕本送達翌日起即110年7月30日
      起至清償日止，按週年利率5 ％計算之利息，為有理由，
      應予准許，逾此部分之請求，難認有據，應予駁回。又原
      告勝訴部分，陳明願供擔保請准宣告假執行，於法尚無不
      合，爰酌定相當之擔保金額予以准許；並依職權命被告得
      供擔保免予假執行。
六、本件事證已臻明確，兩造其餘主張陳述及所提證據方法，經
    本院斟酌後認均不足以影響本判決結果，自無逐一詳予論駁
    之必要，併此敘明。
七、據上論結，本件原告之訴為一部有理由，一部無理由，依民
    事訴訟法第79條、第390條第2項、第392條第2項，判決如主
    文。
中　　華　　民　　國　　111 　年　　11　　月　　16　　日
                    家事庭法  官  張嘉芬
以上正本係照原本作成。
如對本判決上訴，須於判決送達後20日內向本院提出上訴狀。如
委任律師提起上訴者，應一併繳納上訴審裁判費。
中　　華　　民　　國　　111 　年　　11　　月　　16　　日
                          書記官  楊哲玄